臺灣高雄地方法院刑事判決　　　　　　　　　　　　九十一年度易字第一一五八號
　　公　訴　人　臺灣高雄地方法院檢察署檢察官
　　被　　　告　丙○○
右列被告因偽造文書案件，經檢察官聲請簡易判決處刑（九十年度偵續字第二五三號
），本院認不宜以簡易判決處刑（九十年度雄簡字第四二五號），爰適用通常程序審
理，判決如左：
    主  文
丙○○明知為不實之事項，而使公務員登載於職務上所掌之公文書，足以生損害於公
眾及他人者，處有期徒刑月，如易科罰金，以佰元折算壹日。
    事  實
一、丙○○於民國八十七年四月二十一日，至丁○○所經營位於高雄市三民區○○○
    路三一二之四號之「立大當鋪」，以其所有車牌號碼為ＹＳ—二二六五號自用小
    客車為質押，並以原車使用之方式，向丁○○借款新台幣（下同）五萬元，並提
    供行車執照原本一張留於丁○○處為擔保。詎丙○○明知上開自用小客車之行車
    執照仍在丁○○處質押中，並未遺失，竟於八十九年十月二日（起訴書誤載為八
    十九年十二月十日）向高雄市監理處，以上開車輛行車執照遺失為由，申辦補發
    行車執照及車主名字變更，使該管公務員（即承辦員曾雅玲）於汽車各項異動登
    記書上加蓋「車輛登記審核章」，「審核結果合格」通過，而等同登載遺失補發
    行照之不實事項於職務上所掌管之公文書（即上述汽車各項異動登記書），而據
    以補發新的行車執照，同時辦理過戶登記予他人，足以生損害於公路監理機關對
    車籍資料管理之正確性及丁○○。嗣因丙○○未如期清償立大當鋪之欠款，丁○○擬流當上開車輛，始獲悉上情。
二、案經丁○○訴由台灣高雄地方法院檢察署檢察官聲請以簡易判決處刑。
    理  由
一、按檢察官聲請以簡易判決處刑案件，經法院認為不得或不宜以簡易判決處刑者，
    應適用通常程序審判之，刑事訴訟法第四百五十二條定有明文。本件檢察官雖聲
    請以簡易判決處刑，惟被告所為是否確有使公務員登載不實，尚有斟酌之餘地，
    是本院認不宜逕以簡易判決處刑，乃改依通常程序審理，合先敘明。
二、訊據被告丙○○固不否認於右揭時、地，向告訴人丁○○借款五萬元及至高雄市
    監理處辦理補發行車執照等情，惟矢口否認有何使公務員登載不實之犯行，辯稱
    ：當時我向丁○○借錢時，是以本票及車子的出廠資料、保險卡等物作為擔保，
    我只是提出行車執照供其影印留存，證明我有還款的能力，該張行車執照根本沒
    有質押在丁○○處，後來因為我一時找不到行車執照，以為已經遺失了，所以才
    去補辦一張新的行車執照云云。經查：
（一）被告有將車號ＹＳ—二二六五號自用小客車之行車執照留置於告訴人處，以作
      為其向告訴人借款之擔保等情，迭據告訴人於偵查及本院調查時指訴明確；而
      被告於九十年三月十二日偵查時供稱：「（問：行照仍在告訴人處，為何將車
      移轉？）行照於八十九年五月二十一日過期，所以申請新的，且當時我認為已
      付清所有借款」等語（見九十年偵緝字第一九五號偵查卷第十五頁），則被告
      當時並未提及其根本未將行車執照留置於告訴人處等情，再觀其於九十年十月
      二十九日偵查時更坦承：「（問：你有無將行車執照押在丁○○那裡？）有，
      我的身分證及行車執照放在丁○○那裡」等語明確（見九十年偵續字第二五三
      號偵查卷第二十三頁），足見被告於偵查中尚均坦承確有將行車執照留置於告
      訴人處，作為借款之擔保。
（二）被告於本院調查時改稱：「（問：當時行照沒有遺失，為何申請補發？）當時
      是因為一時找不到，後來是我太太找到拿給我的」云云（見九十一年六月五日
      訊問筆錄），然證人即被告之妻甲○○於本院調查時證稱：「（問：是否知道
      你先生車子的行照放置於何處？）不曉得」、「（問：你有無幫你先生管理車
      子證件？）沒有，他的事我很少管」等語（見本院九十一年九月四日訊問筆錄
      ），則被告所辯即與證人甲○○之證述有未合之處。另證人即「立大當鋪」之
      店員乙○○結證稱：「我和另一人於九十一年三月十一日去台北新店瓦斯店找
      丙○○的太太，就將丙○○之行照正本、當票等相關資料全數還給她」、「（
      問：店內一般質押車輛均是押行照正本？）一定要押行照正本」等語（見九十
      一年七月二十六日訊問筆錄），是以依證人乙○○之證述，其確有將被告留置
      於告訴人處之行車執照返還於被告之妻甲○○；而證人甲○○則證稱：「（問
      ：你拿七萬元給對方即乙○○，對方返還你何物？）本票二張及一些車子的相
      關資料」、「（問：車子之資料內容為何？）沒有仔細看，大概是保險卡」、
      「（問：該保險卡是影本或正本？）不清楚」等語（見本院九十一年九月四日
      訊問筆錄），堪見證人甲○○之證詞含糊不清，實無法遽以反證證人乙○○未
      將行車執照交還給她，參以證人乙○○雖為告訴人之受僱人，然其與被告本不
      相識又無仇怨，且於本院告知其具結之義務及偽證罪之刑責後，仍願意具結而
      為上開證述，衡情自無甘冒受刑事偽證罪訴追之風險而故為誣攀指述被告之理
      ，是足認證人乙○○之證述尚堪採信。末佐以告訴人所提出被告於借款之初所
      簽立之借車保證書中，載明被告「提供汽車證件、行照及個人證件交由立大當
      鋪保管」等文字，並經被告簽名捺印，此有借車保證書影本一紙附卷可按；綜
      上說明，被告於本院審理時方翻異前詞，辯以根本未將行照正本留置於告訴人
      處云云，尚不足採；堪認被告於向告訴人借款時，應有將行照正本留置於告訴
      人處作為擔保等情無訛，被告既將行照正本留存於告訴人處，則應知悉該行照
      正本並未遺失方是。
（三）又公訴人雖曾函詢高雄市監理處關於汽車所有人申請補發行車執照，是否有將
      申請補發之原因登載於電腦或其他文書上一節，經該處函覆原審略以「依據道
      路交通安全規則第十三條第二項規定：「汽車行車執照或拖車使用證如遺失或
      損壞時，應由汽車所有人或拖車使用人申請補發或換發」。同規則第一百四十
      四條第二項規定：「前項各項業務所需各種書、表、證、照格式，由交通部另
      定之」。另依交通部八十九年四月二十一日交路八十九年字第○○四一一三號
      函修正之「全國公路監理電腦越區異動連線作業要點」作業項目第十三、自用
      小型汽車補行車執照應備證件為：(一)國民身分證正本或有效之汽車駕駛執照正
      本(二)印章(三)強制汽車責任保險保險證(四)原領之汽車新領牌照登記書車主聯。依
      上開規定，車輛所有人遺失行車執照申請補發，應填具汽（機）車異動登記書
      申請補發及備妥應備證件，公路監理機關即予受理申請補發行車執照，另現行
      法令並未規定需將申請補發之原因登載於電腦或登記書上」等語，固有該處九
      十年七月三十一日高市監二字第九九四六號函可參（見九十年偵緝字第一九五
      號偵查卷第十六頁），而被告所填具之汽（機）車各項異動登記書，僅於申請
      項目「３﹑補行照」及「４﹑補登記書」部分打勾，並未為任何申請補發原因
      之記載等情，有前開登記書影本在卷足憑。
（四）然查，車輛各項異動登記表格化，乃在於簡便申辦手續，非謂表格中僅限於申
      請人手寫部分，方屬其申請項目，應就其書寫部分配合表格內其他文字敘述而
      為認定，既汽（機）車各項異動登記書備註３﹑部分，列印有「行照如遺失或
      損壞時，應由汽車所有人申請補發或換發」字樣，則申請人於申請項目３﹑補
      行照部分打勾，核此文書真意，即是指補行照原因為行照遺失自明。又查申請
      文書表格化審查，監理承辦員僅為形式審核，即以加蓋「車輛登記審核章」，
      「審核結果合格」通過，雖無手寫之登載手續，但此用印之舉實質上等同「登
      載」遺失補發行照之不實事項於職務上所掌管之公文書（即上述汽車各項異動
      登記書），並非公路監理機關無須將申請補發行車執照之原因登載於任何文書
      或電腦行為，是高雄市監理處前揭函文所稱「現行法令並未規定需將申請補發
      之原因登載於電腦或登記書上」等語，顯係誤解文書作業簡化之真意，本院自
      不受其函釋文意之拘束，亦無從執為對被告有利證據之認定。
（五）綜上所述，足認被告明知行照並未遺失，仍向監理機關聲請補照，而使承辦公
      務員載「合格」予以補發行照，而記載不實事項於所掌管之公文書上，本件事
      證明確，被告犯行洵堪認定。
三、核被告所為，係犯刑法第二百十四條使公務員登載不實罪。爰審酌被告為圖一時
    便利，明知行車執照並未遺失卻仍向監理機關為不實表示，危及監理資料管理之
    程度及損害告訴人權益等一切情狀，量處如主文所示之刑；又被告行為後，中華
    民國刑法第四十一條第一項業於九十年一月十日修正公布，同年月十二日生效，
    雖被告所犯為最重本刑三年以下有期徒刑之罪，且經本院量處有期徒刑三月，依
    其行為時即修正前刑法第四十一條之規定，所宣告之刑本得易科罰金，然其行為
    後刑法第四十一條既經修正，且修正後新法規定得宣告易科罰金之範圍，較修正
    前之舊法為廣，自應依刑法第二條第一項前段「從新從輕」原則，適用裁判時之
    法律即修正後之刑法第四十一條第一項之規定，並諭知易科罰金之折算標準。
據上論結，應依刑事訴訟法第二百九十九條第一項前段、第四百五十二條，刑法第二
條第一項前段、第二百十四條、第四十一條第一項，罰金罰鍰提高標準條例第一條前
段、第二條，判決如主文
中      華      民      國      九十一      年    十二    月    十九    日
                                  臺灣高雄地方法院刑事第四庭
                              審判長法官  黃建榮
                                            法官  陳銘珠
                                            法官  盧怡秀
右正本證明與原本無異。
如不服本判決，應於判決送達後十日內，向本院提出上訴狀。
                                          書記官  林佳蓉
中      華      民      國      九十一      年    十二    月    十九    日
附錄論罪科刑法條：
中華民國刑法第二百一十四條 (使公務員登載不實罪)
明知為不實之事項，而使公務員登載於職務上所掌之公文書，足以生損害於公眾或他
人者，處三年以下有期徒刑、拘役或五百元以下罰金。
